最高法院民事判決　　　　　　　　　　　　　　　　九十三年度台上字第七二一號
　　上　訴　人　乙○○
　　訴訟代理人　李秋銘律師
　　上　訴　人　甲○○
　　被 上訴 人　丙○○
　　訴訟代理人　張瑞釗律師
右當事人間請求侵權行為損害賠償事件，上訴人對於中華民國九十一年六月十一日台
灣高等法院第二審判決︵九十年度上字第六○七號︶，提起上訴，本院判決如左：
    主  文
原判決廢棄，發回台灣高等法院。
    理  由
本件上訴人乙○○經原審判決與共同訴訟人甲○○連帶負賠償責任，乙○○提起第三
審上訴，提出非基於其個人關係之抗辯為有理由，其訴訟標的對於甲○○即屬必須合
一確定，依民事訴訟法第五十六條第一項第一款規定，乙○○上訴之效力及於未提起
上訴之甲○○，爰將甲○○併列為上訴人，先行敘明。
被上訴人主張：第一審共同被告林采陵係第一審共同被告貫弘建設股份有限公司︵下
稱貫弘公司︶之名義負責人，上訴人甲○○則係實際負責人，貫弘公司於民國八十三
年間，在宜蘭縣羅東鎮○○段第一二五六、一二五六之二、一二五六之三、一二五六
之四、一二五六之五地號土地上進行興建五層樓房工程︵下稱系爭工程︶，林采陵、
甲○○、貫弘公司委請建築師即上訴人乙○○負責系爭工程設計及監造，貫弘公司由
甲○○出面將該工程委由第一審共同被告葉國斌依設計施工，並簽訂合約書，葉國斌
並僱用第一審共同被告游金發在現場監工，惟因未按照建築技術成規營造建物，造成
與系爭工程毗鄰之伊所有之中華路二九之二號四層樓房屋︵下稱系爭房屋︶發生龜裂
、傾斜及地基下陷之損害，伊重建費用須新台幣︵下同︶三百六十五萬三千六百八十
六元、營業損失四百八十萬元、建物裝潢費損失二百萬元，合計一千零四十五萬三千
六百八十六元等情，爰求為命上訴人與林采陵、貫弘公司、葉國斌、游金發連帶如數
賠償並加計法定遲延利息之判決︵第一審判命乙○○、甲○○及葉國斌連帶給付被上
訴人重建費用三百六十五萬三千六百八十六元及其依序各自八十六年十一月二十七日
、同月二十九日、九十年二月六日起算之利息，並駁回被上訴人其餘之訴；乙○○、
甲○○不服，提起第二審上訴，被上訴人則未聲明不服。原審駁回上訴人之上訴，上
訴人不服提起第三審上訴︶。
上訴人則以：本件損害發生於八十三年間，依刑事卷內所附之台灣省建築師公會宜蘭
縣辦事處函示，該項爭議於八十四年三月二十八日即已申請鑑定，於八十四年四月十
四日初勘，被上訴人初勘時亦至系爭房屋配合勘驗，該勘驗申請係由貫弘公司提出，
至遲於斯時被上訴人即知悉有損害之發生，及造成損害及賠償義務之人係貫弘公司及
系爭工程監造人；伊於八十六年十一月二十六日接獲起訴狀，被上訴人之請求業已罹
於二年時效；伊非侵權行為之行為人，蓋系爭工程未留設碰撞空間，並未違反建築成
規。且開挖深度未達一點五公尺，亦毋庸設置防護措施，系爭房屋龜裂、傾斜暨地基
下陷等情，實導因於地質土壤不良，並無施工上之過失，被上訴人請求伊賠償，於法
無據等語，資為抗辯。
原審維持第一審所為上訴人敗訴之判決，駁回其上訴，無非以：林采陵係貫弘公司之
名義負責人，甲○○係實際負責人，貫弘公司於八十三年間進行系爭工程時，委請乙
○○負責設計及監造，並由甲○○出面將系爭工程委由葉國斌依設計施工，簽訂合約
書，葉國斌則僱用游金發施工，為兩造不爭之事實，並有工程承攬合約書一件、使用
執照、建築改良物所有權狀、土地登記簿謄本可稽。系爭房屋於系爭工程施工期間發
生龜裂、傾斜及地基下陷之損害，亦有現場照片、台灣省土木技師公會鑑定書、台灣
省建築師公會鑑定書、檢察官勘驗筆錄足據。經查：(一)侵權行為損害賠償請求權之時
效期間，應自請求權人知有損害及賠償義務人時起算，所謂知有損害及賠償義務人，
係指明知而言。本件損害發生後，經被上訴人向台灣省土木技師公會申請鑑定，該會
於八十五年六月十九日作成鑑定報告書，確定損害係上訴人所造成，被上訴人始明知
上訴人為賠償義務人，迭向上訴人請求賠償，依民法第一百二十九條第一項第一款之
規定，時效應已中斷，被上訴人於八十六年十一月間提起本件訴訟，並未逾時效期間
。(二)按土地所有人開掘土地或為建築時，不得因此使鄰地之地基動搖或發生危險，或
使鄰地之工作物受其損害，為民法第七百九十四條所明定，此係保護他人維持社會公
共利益之規定，定作人違反此項規定者，應推定其於定作或指示有過失。上訴人於其
提出之書狀已自承：﹁被上訴人所有建物於系爭工程施工前，並未辦理現況鑑定，而
依其所有權狀記載，該建物完成於七十七年十二月間，至台灣省土木技師公會於八十
五年六月會勘鑑定時，被上訴人所有建物之使用期間已歷八年，於此期間是否因地質
關係自然沉陷或建物完工後受地震外力等影響而產生損壞現象亦非無疑……被上訴人
建物傾斜之原因，係導因於原有土壤地質不良產生不均勻沉陷，再加上新建施工之擾
動難以避免擴張原有不均勻沉陷產生之損壞﹂云云，可知系爭房屋損害之發生，與系
爭工程之施工應有關聯。而定作人及設計人於施工開始，並未勘驗鄰屋現況，疏於注
意為必要之安全維護，防止鄰屋損害之發生，其冒然施工，導致系爭房屋發生損害，
則系爭工程之定作人與設計人均應負過失責任；又台灣省土木技師公會鑑定書載：﹁
本案之鑑定標的物經研判，在安全上，因新建鄰房未與鑑定標的物依建築技術規則建
築構造編第一章第五節第四十九條第二款之規定，設置﹃應各留至少為各該構造物高
度千分之十五，且不得小於十五公分之間隔﹄……依規定係不安全之設計施工……。
本案新建工程未依照建築技術規則建築設計施工編第一五○、一五四條及建築構造編
第六二、一二二、一二三、一二四條等之規定，致使鑑定標的物受損﹂，亦認定系爭
工程之定作人及設計人均有過失，上訴人自認其確未留設碰撞間隔，並經台灣省土木
技師公會鑑定報告結論第一點是認該違反建築技術規則，係造成本件損害之肇因，系
爭工程於八十三年間進行，彼時保留隔間規定之建築技術規則，並未刪除，當時仍有
效存在，自應適用之。至宜蘭縣政府函、台灣省建築師公會宜蘭辦事處與宜蘭縣政府
建設局法規研討小組之第二、三次會議紀錄，不能免除行為人依法令所應負之義務。
台灣高等法院八十七年度上易字第二八九五號刑事判決雖諭知林采陵、甲○○、乙○
○無罪，惟其理由係認彼三人非故意犯罪，不符合刑法第一百九十三條故意違背建築
技術成規罪之構成要件，但該判決亦認定系爭房屋因而發生損害，究屬過失責任問題
，且表示是否應拆除重建，或修護補強，究屬土地所有權人相鄰關係，與過失侵權行
為或依建築法第二十六條規定之民事損害賠償問題云云，與本件前揭判斷，尚無歧異
。系爭工程之定作人及設計人，於施工或設計上均有過失，且其過失行為與系爭房屋
之受損間有相當因果關係，甲○○為系爭工程定作人及當時系爭房屋之鄰地所有人，
乙○○為系爭工程之設計人及監造人，應負共同侵權行為之損害賠償責任。(三)負損害
賠償責任者，除法律另有規定或契約另有訂定外，應回復他方損害發生前之原狀，惟
債權人得請求支付回復原狀所必要之費用，以代回復原狀，民法第二百十三條第一、
三項定有明文。被上訴人主張系爭房屋經台灣省土木技師公會鑑定受損情形，認以拆
除重建為宜，其造價︵不含建築設計監造費，亦不含拆除、外水電工程及公共設施︶
以實際建坪計算為三百六十五萬三千六百八十六元，有復函、鑑定書為證，台灣省建
築師公會固函示：有關修復補強方式與費用等事項非屬當時院函囑咐之鑑定事項，鑑
定人並未深入探討……如逕為援引原鑑定報告書作為修復補強方式與費用等之鑑估，
其正確性恐有失真致影響系爭當事人雙方之權益，貴院函詢事項本會實難具體函覆云
云，惟未能為上訴人有利之證明，應認被上訴人請求上訴人連帶賠償三百六十五萬三
千六百八十六元，為有理由等詞，為其判斷之基礎。
按刑事判決所認定之事實，於獨立之民事訴訟，固無拘束力，惟民事法院就當事人主
張該事實及其所聲明之證據，仍應自行調查斟酌，決定取捨，不能概予抹煞。查上訴
人於第一審已提出台灣高等法院八十七年度上易字第二八九五號刑事判決，據以辯稱
：系爭房屋經建築師公會鑑定主要構材未發現有顯著裂縫，照片亦未見樑柱有何龜裂
或扭曲，刑事判決並謂尚難認系爭房屋已致生公共危險，土木技師公會所稱系爭房屋
應拆除重建，即無憑據而非可信，被上訴人主張應賠償重建費用即屬無據云云︵見一
審卷第四○頁反面、第五一｜六四頁、第七九、八○、一七九、一八○頁︶，觀該刑
事判決理由欄七所載，似非全然無據，自屬重要之防禦方法。乃原審未於判決理由項
下說明其取捨意見，遽依民法第二百十三條第一、三項規定，認依台灣省土木技師公
會鑑定應拆除重建及其造價，據為不利於上訴人之論斷，於法殊有未合。其次，依卷
附系爭房屋登記簿影本之登載，被上訴人僅係系爭房屋之共有人︵另共有人為陳椿榮
︶，其應有部分為二分之一︵台灣宜蘭地方法院檢察署八十五年度偵字第二六五九號
卷｜外放︶，被上訴人主張：其為系爭房屋所有人，而請求上訴人賠償系爭房屋全部
損害云云，與卷存資料不盡相符，原審未進一步調查審認，竟命上訴人連帶賠償被上
訴人關於系爭房屋全部重建造價之損害，亦屬可議。上訴論旨，指摘原判決不當，求
予廢棄，非無理由。
據上論結，本件上訴為有理由。依民事訴訟法第四百七十七條第一項、第四百七十八
條第二項，判決如主文。
中　　　華　　　民　　　國　　九十三　　年　　　四　　　月　　　九　　　日
                              最高法院民事第六庭
                                  審判長法官  吳　正　一
                                        法官  劉　福　來
                                        法官  鄭　玉　山
                                        法官  黃　義　豐
                                        法官  葉　勝　利
      右正本證明與原本無異
 　　　　　                              　　　書  記  官
中　　　華　　　民　　　國　　九十三　　年　　　四　　　月　　二十八　　日
                                                                        Ａ
